【裁判字號】    98,上,32
【裁判日期】    980519
【裁判案由】    分割共有物
【裁判全文】
臺灣高等法院臺南分院民事判決            98年度上字第32號
上  訴  人  乙○○
訴訟代理人  江克釗  律師
視同上訴人  丙○○
            丁○○
被上 訴 人  甲○○
上列當事人間請求分割共有物事件，上訴人對於中華民國97年12
月22日臺灣雲林地方法院所為第一審判決（97年度訴字第311號
）提起上訴，本院於98年5月5日言詞辯論終結，判決如下：
    主      文
上訴駁回。
第二審訴訟費用由上訴人乙○○負擔。
    事實及理由
一、按訴訟標的對於共同訴訟之各人必須合一確定者，共同訴訟
    中一人之上訴，其效力及於全體，此觀民事訴訟法第56條第
    1項第1款規定自明。本件為請求分割共有物之訴，其訴訟標
    的對於共同訴訟之各人必須合一確定，依前開規定，上訴人
    乙○○上訴之效力及於同造之丙○○及丁○○，爰將之併列
    為上訴人，合先敘明。
二、被上訴人主張：坐落雲林縣古坑鄉○○段67地號土地、地目
    田、面積15208.23平方公尺（下稱系爭土地）為兩造所共有
    ，應有部分被上訴人2分之1、上訴人乙○○1952分之826、
    視同上訴人丙○○、丁○○各1952分之75。就系爭土地，並
    無因使用目的不可分割之情形，兩造亦無不分割之約定，惟
    因無法協議分割，為此依民法第823條、第824條之規定，訴
    請裁判分割。採如原判決附圖丙案所示之分割方法，符合公
    平原則，上訴人上訴為無理由。惟亦贊同上訴人主張如附圖
    所示之甲分割方案，以避免與上訴人乙○○房屋靠太近而發
    生爭執。（被上訴人在原審另請求判決分割共有之坐落雲林
    縣古坑鄉○○段68地號土地，判決後兩造均未上訴，該部分
    已告確定，不在本院審判範圍）。聲明求為判決：
    (一)上訴駁回。
    (二)第二審訴訟費用由上訴人負擔。
三、上訴人方面：
    (一)乙○○上訴意旨略以：原判決所採丙分割方案，伊受分配
      C部分土地滿佈大小石頭塊，東臨高低落差近30公尺懸崖
      河川地，土地極易崩塌流失，且分割後將成與道路不能連
      絡之袋地。且將原伊分管即所居住房屋南側庭院土地，分
      歸被上訴人，緊縮伊住居活動空間與造成生活上的不便，
      其餘共有人分得為鄰接道路較有地力且有利之土地，該分
      割方案顯失衡平。而採如後附甲分割方案，伊同意丙○○
      、丁○○免費通行對外通路，而伊仍可保有住宅後院土地
      ，以利完整利用及鄰接道路通行。被上訴人受分配土地條
      件優厚，應分擔小部分鄰尖山溪河畔地，始符公平。原審
      判決未斟酌所提如後附甲分割方案，實有未當。聲明求為
      判決：
      1.原判決關於兩造共有系爭土地，所為如原判決附圖所示
        丙方案分割方法廢棄。
      2.上開廢棄部分，分割如後附甲分割方案：即編號B部分
        ，面積7604.11平方公尺之土地，分歸被上訴人甲○○
        取得；編號C部分，面積6435.46平方公尺之土地，分歸
        上訴人乙○○取得；編號A部分，面積1168.66平方公尺
        之土地，分歸視同上訴人丁○○、丙○○取得，並依其
        應有部分比例保持共有。
      3.第一、二審訴訟費用由被上訴人負擔。
    (二)視同上訴人丙○○、丁○○陳述略以：系爭土地為未與道
      路連接之袋地，原審分割方案斟酌兩造分管位置及居住環
      境，較為公平合理而可採。聲明求為判決：
      1.上訴駁回。
      2.第二審訴訟費用由上訴人負擔。
四、按各共有人，除法令另有規定外，得隨時請求分割共有物。
    但因物之使用目的不能分割或契約訂有不分割之期限者，不
    在此限。民法第823條定有明文。本件被上訴人主張：系爭
    為兩造所共有，應有部分被上訴人2分之1、上訴人乙○○19
    52分之826、視同上訴人丙○○、丁○○各1952分之75。
    就系爭土地，並無因使用目的不可分割之情形，兩造間亦無
    不分割之約定，惟迄無法達成協議分割等情，業據被上訴人
    提出土地登記簿謄本乙份為證，復為上訴人及視同上訴人所
    不爭執，自堪信為真實。從而被上訴人訴請裁判分割，自屬
    有據。
五、次按共有物之分割，依共有人協議之方法行之，分割之方法
    不能協議者，法院得依任何共有人之聲請，命以原物分配於
    各共有人，或變賣共有物而以價金分配於各共有人。民國98
    年1月23日修正前民法第824條第1項、第2項第1款定有明文
    （98年1月23日修正民法第824條係同年7月23日生效）。是
    請求分割共有物之訴，應由法院依民法第824條命為適當之
    分配，不受任何共有人主張之拘束。法院裁判分割共有物，
    須斟酌各共有人之利害關係、使用情形、共有物之性質及價
    值、經濟效用、符合公平經濟原則，其分割方法始得謂為適
    當。又分割共有物固不受分管契約之拘束，惟盡量依各共有
    人使用現狀定分割方法，以維持現狀，減少共有人所受損害
    ，當不失為裁判分割斟酌之一種原則（最高法院90年度台上
    字第1607號、82年度台上字第1990號判決參照）。
    經查：
    (一)因上訴人乙○○不同意交換土地，將土地持分集中分割，
      故原判決附圖所示之乙方案即考慮餘地。所須考慮者為原
      判決附圖所示之丙方案及本判決附圖所示之甲方案。
    (二)查系爭土地南半部分為被上訴人分管，北半部分為上訴人
      乙○○分管，編號Ｃ部分中之甲位置有乙○○所使用之房
      屋，且就系爭土地雙方已分管約6、70年，被上訴人在分
      管部分已整地作水土保持設施，業經本院勘驗現場屬實，
      復為兩造所不爭。因各人在各自分管之土地上改良土地之
      用心程度不同，付出之勞力及成本亦不相同，故既有之分
      管應予尊重，即甲方案及丙方案，均由被上訴人受配系爭
      土地南半部分，上訴人乙○○受配北半部分，二方案均可
      保留乙○○房屋之完整性及尊重既有之分管約定。另查系
      爭土地西臨同段66地號及未登錄國有地，並未臨現有對外
      通路之草嶺公路，整筆均為袋地，不因採何方案而有不同
      結果；又東側與尖山溪河川地之邊線均係懸崖，高低落差
      相當，地上於各處之石頭差別並不大，業經本院現場勘驗
      ，有勘驗筆錄在卷可按（見本院卷第53頁），足徵上訴人
      主張系爭土地僅北半部分土地東臨高低落差近30公尺懸崖
      河川地易崩塌流失，地面滿佈大小石頭，且分割後將成與
      道路不能連接之袋地等部分，與事實不符，不足以採信。
    (三)至於甲方案及丙方案，此二方案差別在於視同上訴人丙○
      ○、丁○○應受分配之位置在於系爭土地之北側（甲方案
      ）或南側（丙方案）：
      1.被上訴人丙○○、丁○○原並未分管系爭土地，而係分
        管兩造共有之同段68地號土地之南半部，其上種植檳榔
        樹（北半部編號Ｆ部分有甲○○所使用之房屋）。而其
        分管之該筆土地，業經原審判決分割，由被上訴人分受
        其房屋所坐落之北半部分、上訴人乙○○分受中間編號
        Ｄ部分、上訴人丙○○、丁○○分受南邊編號Ｅ部分確
        定。
      2.又上訴人丙○○、丁○○所有之房屋係坐落於雲林縣古
        坑鄉○○段63地號土地等情，為兩造所不爭（見本院卷
        第80頁）。如採原判決之丙分割方案，上訴人乙○○與
        被上訴人居住之房屋分別在其受分之C部分、B部分土地
        上或旁，上訴人丙○○、丁○○居住之房屋亦坐落於受
        分A部分土地附近。如採後附甲分割方案，上訴人乙○
        ○與被上訴人所居住房屋固亦同在其受分之C部分、B部
        分土地上或旁，惟上訴人丙○○、丁○○居住之房屋與
        所受分系爭土地之編號A部分，相距約300公尺（以複丈
        結果圖說比例尺2000比1計算）。
      3.因上訴人丙○○、丁○○原未分管系爭土地，故在受分
        後，勢必讓原分管系爭土地之上訴人乙○○與被上訴人
        ，須將部分使用土地讓出而減縮。是上訴人乙○○以丙
        分割方案使其原分管之現房屋南側庭院分歸被上訴人，
        及被上訴人以界址太靠近上訴人乙○○房屋，以後易生
        糾紛云云，均不能據而認應改採甲分割方案之理由。
      4.綜上，本院認以原判決後附複丈結果圖丙分割方案較為
        可採。又該分割方案，被上訴人及上訴人乙○○原分管
        系爭土地約6、70年，被上訴人在分管部分已整地作水
        土保持設施，系爭土地為袋地，東側與尖山溪河川地之
        邊線為高低落差相當之懸崖，地上各處之石頭數量及大
        小差異不大等情，均如前述。是系爭土地不會因地理位
        置不同而影響地價，該分割方案原則尊重原分管現狀，
        則共有人在原各自分管之土地上改良土地，而付出之心
        力及成本，所致地價差別，不應另命補償，始符公平。
六、綜上所述，被上訴人主張為系爭土地共有人，依民法第823
    條規定請求判決分割共有系爭土地，就分割方案以原判決後
    附複丈結果圖丙分割方案較為公平合理而可採。是則原判決
    以之為分割方案判決分割，於法並無違誤。上訴意旨指摘原
    判決不當，求予廢棄改判，為無理由，應予駁回。
七、本件事實已臻明確，兩造其餘攻擊防禦方法及證據資料，核
    與判決結果不生影響，無一一論述必要，併予敘明。
八、據上論結，本件上訴為無理由，依民事訴訟法第449條第1項
    、第78條，判決如主文。
中    華    民    國     98    年    5    月    19    日
                        民事第二庭  審判長法  官  丁振昌
                                          法  官  吳上康
                                          法  官  李素靖
上為正本係照原本作成。
如對本判決上訴，須於判決送達後20日內向本院提出上訴狀，未
表明上訴理由者，應於上訴後20日內，向本院提出理由書（須附
繕本）。依法須繳納裁判費並應委任律師為訴訟代理人，始得上
訴。
中    華    民    國    98    年    5     月    21    日
                                          書記官  李淑華
【附記】
民事訴訟法第466條之1：
(1)對於第二審判決上訴，上訴人應委任律師為訴訟代理人。但上
  訴人或其法定代理人具有律師資格者，不在此限。
(2)上訴人之配偶、三親等內之血親、二親等內之姻親，或上訴人
  為法人、中央或地方機關時，其所屬專任人員具有律師資格並
  經法院認為適當者，亦得為第三審訴訟代理人。
民事訴訟法第466條之2：
  上訴人無資力委任訴訟代理人者，得依訴訟救助之規定，聲請
  第三審法院為之選任律師為其訴訟代理人。


司法院資訊處製作；財團法人民間司法改革基金會備份。
